【裁判字號】    90,台上,320
【裁判日期】    900118
【裁判案由】    違反組織犯罪防制條例
【裁判全文】
最高法院刑事判決                                  九十年度台上字第三二○號
    上   訴   人  台灣高等法院花蓮分院檢察署檢察官
    上訴人即被告  甲○○
右上訴人等因被告違反組織犯罪防制條例案件，不服台灣高等法院花蓮分院中華民國
八十七年二月五日第二審判決（八十六年度上重訴字第三三五號，起訴案號：台灣台
東地方法院檢察署八十六年度偵字第一一三九號），提起上訴，本院判決如左：
    主  文
原判決撤銷，發回台灣高等法院花蓮分院。
    理  由
本件原判決認定上訴人即被告甲○○綽號「大頭」，於民國七十七年五月間，在犯罪
組織台北萬華區「芳明館」成員李添來（綽號「添來」）帶領下，加人「芳明館」犯
罪組織為其成員之一。其間因曾受「一清專案」感訓處分，使其幫中地位大幅提昇，
於八十三年十月被推為坐館老大，率有手下綽號「冬瓜」、「志雄」等人。至八十五
年四月，又將坐館老大地位讓給黃清源（綽號「阿源」，另案起訴），但仍繼續參與
「芳明館」組織暨其活動，並未脫離。「芳明館」犯罪組織本身係自台灣光復時起，
即由當地幫派份子鳩眾劃分地盤所組成，以台北市○○路以南、貴陽街以北、華西街
以西、環河南路以東之區域為其不法勢力範圍，並設有「事務所」供為幫中組織成員
聚合及幫內坐館大哥主事之處所，平日組織活動係以霸佔地盤強索保護費、經營賭場
、聚眾鬥毆、非法持有槍械自重為主，屬地方聚合性角頭組織；其成員尚有黃清源、
劉志文（綽號「志文」）、劉大江（綽號「大江」）、賴建樺（綽號「阿樺」）等數
十名，並在台北市萬華區○○○路○段三十五巷三號一、二、三樓租屋設置事務所，
設置有傢俱、電器、電眼監視器。嗣於八十五年十二月二十一日下午二十二時許，經
警執行搜索查獲，扣得由不詳姓名成員非法藏置之扁鑽一支、電眼監視器七具。被告
於參與上開犯罪組織期間，為在彼盤據之地盤內強索保護費，而自八十三年九月間某
日起，至八十五年六月間某日止，與「芳明館」成員劉大江或黃清源、劉志文等人基
於共同意圖為自己不法所有之概括犯意，(一)向位於台北市○○○路○段五巷一號之「
美春樓」負責人陳鶯鳳聲稱「芳明館」手頭困難，需其供給金錢，陳鶯鳳未及時應允
，被告等人即指使手下砸店、鬧場，使其無法營生，再出面要求收取「保護費」，每
月新台幣（下同）十萬元，陳鶯鳳為求生存，心生畏懼，只得自八十三年九月間某日
起至八十五年六月間止，按月親自或由股東李錦芳付與被告與黃清源、劉志文等人上
開款項，共計嚇取錢財二百二十萬元。(二)向同市○○○路五巷六弄十三號「美麗閣」
公娼負責人譚黃菊子嚇稱其係「芳明館」老大，需供給金錢予「芳明館」，譚黃菊子
遲疑未允，被告等人離去後，即指使手下到該店鬧場及破壞營生設備，事後被告再出
面嚇稱要在「芳明館」地盤營生，就必須照規矩按月交付「保護費」，否則不得在該
處營生，外人來鬧事，渠等不負責等語，致使譚黃菊子畏懼，只得自八十三年十一月
間某日起至八十五年四月間止，付予被告、黃清源及手下劉志文等人每月五萬元之「
保護費」。被告與黃清源又於八十五年二月間某日即農曆春節期間，指使手下到「美
麗閣」索取二十萬元之「保護費」、譚黃菊子回稱沒有那麼多錢，其手下即砸壞「美
麗閣」店門、桌椅、飲水機等生財設備，譚黃菊子因而心生畏懼，只得於事後再交給
二十萬元，總共嚇取錢財一百十萬元。。(三)自八十四年十一月間起至八十五年四月止
，向該市○○○路○段十五巷一號「夜鶯」之現場經營人饒勇（負責人為林千惠，綽
號「大胖燕」）嚇取「保護費」每月五萬元，共計三十萬元。(四)八十四年十一月間起
至八十五年四月止，向同市○○○路○段三十五巷一號「群英閣」之現場經營人李惠
美（綽號「黑點」），嚇取「保護費」每月十萬元，共計六十萬元等情。因而撤銷第
一審所為不當之判決，改判依牽連犯，從重論處甲○○參與犯罪組織罪刑（累犯），
並諭知應於刑之執行完畢或赦免後，令入勞動場所強制工作三年。固非無見。
惟查：(一)有罪判決書之事實一欄，為判斷其適用法令當否之準據，法院應將依職權認
定與論罪科刑有關之事實，翔實記載，然後於理由內逐一說明其憑以認定之證據與認
定之理由，並使事實認定與理由說明，互相適合，方為合法。倘事實認定與理由說明
，不相一致，或事實與理由欄內之記載，前後齟齬，按諸刑事訴訟法第三百七十九條
第十四款後段規定，均屬判決理由矛盾之當然違背法令。原判決事實認該「芳明館」
平日係以霸佔地盤強索保護費、經營賭場、聚眾鬥毆、非法持有槍械自重為主之犯罪
組織，然於事實部分除認其有於盤據地盤內，以恐嚇強索保護費及糾合手下向商家滋
事，鬧場砸店外，並未具體認定其有如何經營賭場及非法持有槍械情事，致所為事實
認定先後並不一致。事實欄就此部分既未為具體認定，則理由內所謂「芳明館」成員
黃清源已於警訊中坦認有非法寄藏槍枝及經營賭場之事實等語，亦失其事實依據。而
原判決於理由一、首謂被告於警訊及偵審中坦承自七十七年間起加入「芳明館」，惟
辯稱「芳明館」只是一個金獅團，過年節時才出去舞獅，並非犯罪組織，伊未於八十
三年十月間被推為坐館老大等語，似認邱謀並未坦認有參與犯罪組織犯行，但理由三
、論罪欄內則謂被告於偵查中已自白參與犯罪組織，予以減輕其刑，理由論述，猶有
前後齟齬之可議。(二)被告於原審迭次辯謂當初警方係依恐嚇取財罪將其拘提到案，其
於警訊坦認參與芳明館犯罪組織，合於自首條件，竟被判刑等語（見原審卷第十五頁
、七十六頁）。觀諸卷內資料，台北市政府警察局萬華分局於八十五年十二月九日及
同年月二十日確係以被告涉嫌恐嚇取財罪，兩度向檢察官聲請核發拘票予以拘提，其
於同年月二十一日經警拘提到案後，於警員訊以「你要自首什麼」時，亦答稱「因操
縱指揮參加芳明館角頭而向警方自首」等語，並簽立切結書宣布脫離該組織等情（見
二八四七八號偵卷第九、四十二頁、一○五頁背面、一一一頁），似徵所辯尚非全然
無據，此項與其可否依組織犯罪防制條例第十八條所稱免除其刑規定之適用有關，應
詳予審認，原判決未說明其不足採之理由，殊嫌理由未備。(三)按犯罪組織成員犯本條
例以外之罪，而依刑法第五十五條規定與本條例所規定之罪從一重處斷者，加重其刑
至二分之一，組織犯罪防制條例第五條定有明文。原判決既認被告所為係犯組織犯罪
防制條例第三條第一項後段之參與犯罪組織罪及刑法第三百四十六條第一項恐嚇取財
罪，所犯二罪應依牽連犯之例，從一重處斷，未依上開規定加重其刑，亦不加說明
其論據，顯有判決不適用法則之違誤。(四)原判決事實係認「美麗閣」公娼負責人譚黃
菊子因受甲○○等人之恐嚇，而自八十三年十一月間某日起至八十五年四月間止，付
予被告及黃清源等人每月五萬元之「保護費」。理由內並引譚黃菊子在警訊中提出按
月付款之記事簿影本資為論據之一。然依該記事簿影本記載，其付款之期間係至八十
五年十一月止，每月付款金額由七、八萬元至十萬元不等（見一審卷第一六五頁背面
、一六六頁），致判決內該部分之事實認定與卷證不符，尤有證據上理由矛盾之違法
。(五)訊問被告應先告知一、犯罪嫌疑及所犯所有罪名。二、得保持緘默，無須違背自
己之意思而為陳述。三、得選任辯護人。四、得請求調查有利之證據。八十六年十二
月十九日修正刑事訴訟法第九十五條定有明文。此乃犯罪嫌疑人及被告在刑事訴訟程
序上受告知及聽聞之權利，為行使防禦權之基本前提，屬於人民依憲法第十六條所享
訴訟權保障之範圍，旨在使犯罪嫌疑人及被告能充分行使防禦權，以維程序之公平。
法院審判刑事案件，如未踐行上開程序，非但有違上開規定，抑且違背憲法第八條第
一項所稱「非由法院依法定程序不得審問處罰」之規定，剝奪被告所應享有之正當法
律程序之保障，其審判程序即有重大瑕疵。原審於八十七年一月二十二日審判期日或
之前訊問被告時，均未踐行上開告知程序，自有害於其防禦權之行使，原審審判程序
自亦難認為適法。以上或係檢察官及被告上訴意旨所指摘，或為本院得依職權調查之
事項，應認原判決有撤銷發回更審之原因。原判決不另諭知無罪部分，基於審判不可
分之原則，併予發回。
據上論結，應依刑事訴訟法第三百九十七條、第四百零一條，判決如主文。
中      華      民      國     九十     年      一      月     十八     日
                              最高法院刑事第五庭
                                  審判長法官  紀  俊  乾
                                        法官  黃  正  興
                                        法官  陳  東  誥
                                        法官  張  春  福
                                        法官  韓  金  秀
      右正本證明與原本無異
                                              書  記  官
中      華      民      國     九十     年      一      月    三十一    日


司法院資訊處製作；財團法人民間司法改革基金會備份。
